最高法院刑事判決　　　　　　　　　　　　　　　九十三年度台上字第二七○七號
　　上　訴　人　台灣高等法院檢察署檢察官
　　被　　　告　甲○○
　　　　　　　　乙○○
右上訴人因被告等業務過失致人於死案件，不服台灣高等法院中華民國九十年九月六
日第二審判決（九十年度交上訴字第四三號，起訴案號：台灣基隆地方法院檢察署八
十九年度偵字第三一二六號），提起上訴，本院判決如左：
    主  文
原判決關於甲○○部分撤銷，發回台灣高等法院。
其他上訴駁回。
    理  由
壹、撤銷部分：
本件原判決以公訴意旨略稱：被告甲○○係大駿通運股份有限公司所僱用之聯結車司
機，為從事駕駛業務之人。其於民國八十九年二月十八日下午二時五十五分許，駕駛
車號ＫＳ｜二三八號聯結車（下稱王車），沿瑞八公路由瑞芳往瑞濱方向行駛。途經
劃有雙黃分向限制線之瑞八公路十二點五公里處時，應注意並能注意該路段限速四十
公里，且係彎道及坡路，應減速慢行，作隨時停車之準備，竟疏未注意，猶以時速約
四十二、三公里之速度超速行駛。適姜雪忠駕駛車號ＤＣ｜一七九七號自用小客車（
下稱姜車），沿瑞八公路由瑞濱往瑞芳方向駛來。適有乙○○所駕駛之車號ＷＢ｜九
六五號聯結車（下稱柯車），緊貼白線停放於上述彎道路肩。姜車遂駛入來車道行駛
，但因閃煞不及而與王車相撞。復因撞擊力過大，而再與柯車碰撞，致姜某傷重不治
死亡等情。因認甲○○涉犯刑法第二百七十六條第二項之業務過失致死罪嫌。惟經審
理結果，認為不能證明其犯罪，因而撤銷第一審關於甲○○科刑之判決，而改為其無
罪之諭知，固非無見。
惟查：(一)、原判決認定王車當時時速在四十公里以上，若以時速四十二公里計算，其
每秒鐘行進距離為十一‧六七公尺。設姜車當時時速為四十公里，則每秒鐘行進距離
為十一‧一一公尺。而王某供承在三、四十公尺前，即見姜車駛入其車道。依此推算
，二車於兩秒鐘內即相撞。若王某當時減速至時速二十公里，則其每秒鐘行進距離為
五‧五五公尺，於三秒鐘之內仍會與姜車相撞；而王車為體積龐大之聯結車，不可能
於兩、三秒鐘之內閃避姜車。因認王某固有違反行經彎路、坡道應減速慢行之規定，
但因姜車違規自對向侵入其車道行駛，其縱予減速，亦無法避免與姜車相撞，因認其
違規行駛與本件車禍並無相當因果關係，而為其有利之認定。惟按駕駛人之一般平均
反應力為四分之三秒，有交通部頒行之「汽車行駛距離及反應距離一覽表」備註欄所
載可稽（見偵查卷第十八頁）。依原判決之說明，若王某當時依規定減速至時速二十
公里，而姜車車速為時速四十公里，則王某於見姜車侵入其車道後，約三秒鐘後始與
姜車相撞。則扣除駕駛人一般平均反應力四分之三秒，尚有約二又四分之一秒之時間
。該時間是否絕對不足以使王某閃避姜車？饒有研求之餘地。且依肇事現場圖所載，
肇事路段車道寬四‧七公尺，兩側路肩寬均為四公尺（見相驗卷第十五頁）。若姜車
當時僅超越中央分向限制線少許行駛，而非全部或大部分侵入來車道行駛，則王某於
發現姜車侵入其車道時，有無可能將其車略向右邊路肩處偏移，以避免與姜車相撞？
亦非毫無探究之餘地。究竟姜車當時車速若干？依其車速對方有無閃避之時間？其超
越中央分向限制線行駛之角度及佔用來車道之範圍如何？又其與王車相撞之撞擊點究
竟在何處？該處與中央分向限制線之距離若干？依其侵入來車道行駛之角度、佔用來
車道之範圍暨當時週遭路況情形，王車有無可能立即採取向右（即右側路肩）閃避之
措施，以避免與姜車相撞？以上各項疑點均與判斷甲○○對於本件車禍有無過失責任
攸關，自有再進一步深入探究明白之必要。原審對於以上各情均未詳加研酌，僅以王
某發現姜車時，僅二、三秒鐘即與姜車相撞，遽認王某無法採取有效之閃避措施，而
為其有利之認定，自有應調查之證據而未予調查之違法。(二)、原判決採用證人黃維明
、柯明文之證述，暨王車所留煞車痕長度，參照卷附交通部頒「一般公路汽車煞車距
離、行車速度對照表」所載，認為王車當時車速在時速四十公里以上。並以時速四十
二公里，作為計算其有無充分時間閃避姜車之基礎（見原判決第五頁第四行起至第七
頁倒數第七行）。然依本件車禍現場圖所示，王車左、右後輪煞車痕分別長達二十八
‧一公尺及二十八‧七公尺（見相驗卷第十五頁）。參照卷附交通部頒「一般公路汽
車煞車距離、行車速度對照表」以觀，其車速似在時速七十公里以上（見偵查卷第十
八頁）。原判決以王車時速四十二公里，作為推論之基礎，似與其所採用之「一般公
路汽車煞車距離、行車速度對照表」所載不合，難謂無證據上理由矛盾之違誤。究竟
王車當時車速若干？有無超過時速四十公里之限速？又依原判決之認定，肇事路段為
彎路及坡道，若其車速已達時速七十公里以上，有無違反道路安全交通規則第九十三
條第一項第四款行經彎路、坡道應減速慢行，作隨時停車之準備之規定？若是，其違
規超速行駛之情形，是否嚴重影響其採取有效之閃避或安全措施，與本件車禍之發生
有無相當因果關係？此項疑點與甲○○有無過失責任之認定，亦有關聯。原審對此未
詳予調查釐清明白，遽行判決，亦嫌調查未盡。檢察官上訴意旨執以指摘原判決不當
，尚非全無理由，應認原判決關於甲○○部分有撤銷發回之原因。
貳、駁回部分：
按刑事訴訟法第三百七十七條規定，上訴於第三審法院，非以判決違背法令為理由，
不得為之。是提起第三審上訴，應以原判決違背法令為理由，係屬法定要件。如果上
訴理由狀並非依據卷內訴訟資料，具體指摘原判決不適用何種法則或如何適用不當，
或所指摘原判決違法情事，顯與法律規定得為第三審上訴理由之違法情形不相適合時
，均應認其上訴為違背法律上之程式，予以駁回。本件原判決認定被告乙○○係三貿
通運有限公司所僱用之聯結車司機，為從事駕駛業務之人。其於前述時間，因所駕駛
之聯結車故障，而停放於瑞八公路十二點五公里路肩。適王車沿瑞八公路由瑞芳往瑞
濱方向行駛，而姜車則沿瑞八公路由瑞濱往瑞芳方向駛來。因姜車侵入對向來車道行
駛，閃煞不及而與王車相撞，復因撞擊力過大，再與柯車碰撞，致姜某傷重不治死亡
等情。因認乙○○涉犯刑法第二百七十六條第二項之業務過失致死罪嫌。惟經審理結
果，認為不能證明其犯罪，因而維持第一審諭知乙○○無罪之判決，而駁回檢察官在
第二審對於柯某之上訴。已敘明柯某於原審審判期日雖未到庭陳述，但其於偵查、第
一審及原審受命法官訊問時，雖供承其因其車輛故障而停放於路肩，而姜車與王車相
撞後，復撞及伊車等情不諱，但否認有何過失，辯稱：伊車因故障而停放於該處路肩
內，並未超越道路白線，且已依規定於車後五公尺外放置三角錐故障標誌，姜車違規
駛入對向車道而與王車相撞與伊無關等語。經查本件肇事路段車道寬四點七公尺，而
柯車停放於道路邊（白）線外之路肩，並未佔用道路（快車道），而其車後已放置故
障標誌三角錐三座等情，有道路交通事故調查報告表及所附現場圖、現場照片在卷可
稽。雖警方並未將柯某所放置之三角錐繪於現場圖內，但依現場照片以觀，其擺設之
位置顯距柯車後方五公尺以上，核與道路交通安全規則第一百十二條第一項第十二款
之規定尚無不合。況本件車禍經前台灣省台北縣區車輛行車事故鑑定委員會，及前台
灣省車輛行車事故覆議鑑定委員會分別鑑定及覆議結果，均認定姜車行經劃有分向限
制線路段侵入來車道，為肇事原因，柯某並無肇事因素，有上開委員會鑑定意見書及
覆議函各一份附卷足稽。該覆議委員會函更說明：「本案姜雪忠為肇事原因，至甲○
○超速與乙○○於彎道處路邊停車，與本交通事故之發生無相當因果關係」等旨綦詳
。此外，復查無其他證據足以證明柯某對本件車禍有何過失，自應認尚不能證明其犯
罪，為其證據取捨及得心證之理由。從形式上觀察，原判決並無不適用法則及理由不
備之違法情形。上訴意旨略以：柯某未依規定緊靠路肩最外側停放車輛，或將故障車
輛移置於無礙交通之處，致使姜車視線受礙而超越中央分向線行駛，自有過失。又行
經肇事路段車輛之車速，皆在時速四十公里以上，柯某未依規定將三角錐放置於車後
二、三十公尺處，而僅放置在車後約七、八公尺處，亦有疏失云云。惟查原判決以本
件車禍係因姜車違規侵入來車道行駛致撞及王車而肇事；柯某因車輛故障而依規定在
路肩停車，且已在車後方五公尺外擺設三角故障標誌，對於本件肇事並無過失責任，
已敘明其理由綦詳。又道路交通安全規則第一百十二條第一項第十二款前段雖規定：
汽車在中途發生故障不能行駛，應即設法移置於無礙交通之處。然原判決已說明柯某
將其故障車輛緊臨道路白線停放於路肩，並未佔用道路（快車道），且姜車寬度僅一
點六九公尺，於行經柯車時，其旁尚有寬達四點七公尺之車道可供行駛，因認柯某停
車並無違規或妨礙姜車行駛之情事，經核並無不合。又該規則同條款中段規定：車輛
故障之標誌在行車時速四十公里之路段，應豎立於車後方五公尺至三十公尺之路面上
。本件肇事路段係限速時速四十公里之路段，則柯某將車輛故障之三角錐放置於其車
後約七、八公尺處，亦難認有違前開規定。上訴意旨謂該路段車輛之車速皆在時速四
十公里以上，柯某應將三角錐放置於車後二、三十公尺處一節，顯有誤會。是本件上
訴意旨並非依據卷內訴訟資料，具體指摘原判決不適用何種法則或如何適用不當，徒
就原審採證認事職權之適法行使，以及原判決已明確論斷、詳細說明之事項，任憑己
意，漫指為違法，顯與法律規定得為第三審上訴理由之違法情形不相適合，揆之前揭
說明，其此部分之上訴為違背法律上之程式，應予駁回。
據上論結，應依刑事訴訟法第三百九十五條前段、第三百九十七條、第四百零一條，
判決如主文。
中　　　華　　　民　　　國　　九十三　　年　　　五　　　月　　二十七　　日
                              最高法院刑事第六庭
                                  審判長法官  吳  雄  銘
                                        法官  池  啟  明
                                        法官  石  木  欽
                                        法官  郭  毓  洲
                                        法官  吳  三  龍
      右正本證明與原本無異
                                              書  記  官
中　　　華　　　民　　　國　　九十三　　年　　　五　　　月　　三十一　　日
                                                                        Ｋ
